臺灣臺北地方法院民事判決　　　　　　　 99年度訴字第372號
原　　　告　天龍傳訊科技股份有限公司
法定代理人　謝陸和
被　　　告　中國信託商業銀行股份有限公司
法定代理人　辜濂松
訴訟代理人　于立
　　　　　　林育生
上列當事人間請求返還投資價金事件，由臺灣新竹地方法院移轉
前來，本院於民國100年2月24日言詞辯論終結，判決如下：
    主  文
被告應給付原告美金壹拾柒萬仟貳佰零元，及自民國九十八
年十一月十一日起至清償日止，按週年利率百分之五計算之利息
。
原告其餘之訴駁回。
訴訟費用由被告負擔百分之九十九，餘由原告負擔。
    事實及理由
一、被告法定代理人原為麥克迪諾馬，嗣於訴訟進行中變更為辜
    濂松，並經其具狀聲明承受訴訟（見本院訴字卷第26至30頁
    ），經核於法相符，應予准許。
二、原告起訴主張：被告銀行新竹分行經理陳韻涵及理專廖嘉薇
    於民國95年2月22日到原告公司招攬理財生意，稱以新臺幣
    換成美金理財，原告只負匯率風險，美金部分除有優厚利息
    外，均為100％保本，原告法定代理人表明：資金為原告公
    司所有，其不作有風險的投資，因投資若順利賺錢屬原告公
    司所有，若投資失敗，其卻要負擔損失，一定要百分之百保
    本才可以投資，陳韻涵2人均表示為100％保本，並提出書面
    作為說明，因被告銀行信用卓著，原告遂同意匯款，換成美
    金60萬元。嗣在廖嘉薇推介下，原告於97年5月16日以美金
    17萬5千元投資雷曼兄弟連動債，被倒帳而無法贖回，惟被
    告僅願以投資額8％（後改為15％）用為清償，有違當初100
    ％保本之約定，且被告收取原告美金1,225元手續費，卻未
    盡善良管理人注意義務，對原告為任何危險告知，違反信託
    法第22條及民法第535條規定，致原告受有損害，被告應負
    賠償責任。至於產品說明書，其中許多細小文字理專並未說
    明，原告法定代理人也沒有辦法一一去看，章是原告法定代
    理人拿給理專去蓋的，理專認為有需要蓋的地方就蓋，並不
    表示原告法定代理人有詳閱過，原告也不知道內容，且該等
    細小冗長不易瞭解之中英文定型化條款，限制原告等投資大
    眾行使權利或拋棄權利，依民法第247條之1應屬無效。並聲
    明：被告應給付原告美金17萬5千元，及自97年5月6日起至
    清償日止，按週年利率百分之5計算之利息。
三、被告之抗辯：
  (一)原告於95年2月22日與被告簽訂開戶總約定書（法人）後，
    即依總約定書第18章特定金錢信託投資國內外有價證券信託
    契約之約定，陸續以特定金錢信託方式委託被告投資連動債
    券，其中於95年2月23日投資「4677駿懋銀12年機不可失」
    保本型連動債美金30萬元，於95年3月7日投資「4678 KBC 2
    年美元暢行天下」保本型連動債美金15萬元，於95年3月14
    日投資「4680 UBS 3年美元三重出場」保本型連動債美金15
    萬元，於96年3月19日投資「4014 CBA 15年逆浮動區間計息
    」保本型連動債美金32萬元，至97年5月7日投資「4074 LB
    12年洲際雙區間計息」保本型連動債（下稱系爭連動債）美
    金17萬5千元，並於信託運用指示書及雷曼兄弟15年雙區間
    計息連動債券之產品條件內容說明書及特約事項上蓋用原告
    留存印鑑，足見原告與被告間之委託投資契約業已因意思表
    示之一致而成立。
  (二)依原告所簽立之系爭連動債產品說明書【產品條件】第1頁
    第2項、第3項、第7項約定，產品說明書第3頁【產品之相關
    投資風險】第2項、第5項、第16項約定，及產品特約事項第
    2頁第15項b款約定等內容觀之，縱無投資經驗之人應可從上
    開產品說明書及所載文字理解系爭連動債之發行機構及保證
    機構並非被告銀行，而係分別為「美國雷曼兄弟財務公司」
    及「美國雷曼兄弟公司」，且須在發行機構或保證機構不發
    生違約之前提下，到期時由發行機構或保證機構返還100％
    原始投資本金，即保本或保息係由發行或保證機構所承諾，
    被告僅依原告指示受託投資系爭連動債，並不保證信託本金
    及最低收益率（被告未保證100％保本），況原告法定代理
    人係大學法律系畢業，經商有成、經驗豐富，依其學識、經
    驗程度，自無不能充分瞭解上開系爭連動債產品說明書各項
    約定之理，故原告本件主張，顯係事後託詞，實非可採。
  (三)原告委託被告投資連動債時，均會要求被告銀行理專廖嘉薇
    親至原告法定代理人處所進行解說，而原告法定代理人十分
    謹慎小心，於投資每檔連動債前，均要求廖嘉薇詳細解說，
    並請家人一同參與聆聽，待充分詢問瞭解各項細節後始決定
    投資，系爭連動債亦同。且廖嘉薇既已交付系爭連動債相關
    契約文件予原告收執，原告自可就系爭連動債產品說明書及
    產品特約事項等內容重複及仔細閱讀，或向相關專業人士諮
    詢，更詳為瞭解系爭連動債之產品內容、條件及相關投資風
    險。況依原告法定代理人學識、經驗程度自應在瞭解系爭連
    動債產品條件及相關投資風險後，方決定委託投資，豈可能
    僅憑廖嘉薇口頭講述而未檢視相關契約文件內容，即前後委
    託被告投資5檔連動債且總金額高達美金109萬5千元，實與
    一般法人之商業交易習慣不符，顯見原告主張與事實不符。
    並聲明：原告之訴駁回。
四、兩造不爭執之事實：
  (一)原告於95年2月22日與被告簽訂開戶總約定書（法人）。
  (二)原告在被告銀行理專廖嘉薇推介下，於97年5月6日委託被告
    投資系爭連動債美金17萬5千元。
  (三)原告在投資系爭連動債前，曾委託被告投資4檔連動債。
  (四)原告前受系爭連動債配息美金1,797元，支出信託手續費美
    金1,225元。
五、本件應探究者為：被告是否未盡善良管理人之注意義務？原
    告得否請求被告賠償？茲析述如下：
  (一)按受任人處理委任事務，應依委任人之指示，並與處理自己
    事務為同一之注意，其受有報酬者，應以善良管理人之注意
    為之，民法第535條定有明文。次按受託人應依信託本旨，
    以善良管理人之注意，處理信託事務；受託人因管理不當致
    信託財產發生損害或違反信託本旨處分信託財產時，委託人
    、受益人或其他受託人得請求以金錢賠償信託財產所受損害
    或回復原狀，並得請求減免報酬，信託法第22條、第23條分
    別著有規定。本件被告經由理專向原告提供系爭連動債之資
    訊，原告同意投資後，依兩造所簽訂開戶總約定書（法人）
    第18章信託業務中特定金錢信託投資國內外有價證券之約定
    ，原告委託被告投資系爭連動債（即原告先將美金17萬5千
    元信託予被告，被告再將該信託資金投資於系爭連動債），
    被告並向原告收取信託手續費美金1,225元而獲有報酬，依
    上規定，被告應以善良管理人之注意處理事務，如未盡注意
    義務致信託財產受損害，原告得請求被告以金錢賠償所受損
    害。
  (二)所謂連動債，乃結合債券與衍生性金融商品之投資工具，一
    般而言，係將投資人所投資資金之一部分，用以定期存款或
    購買債券等具有有固定收益之商品，另一部分則用以投資風
    險較高之衍生性金融商品，如期貨、選擇權等，因所投資之
    衍生性金融商品行情，會影響投資人之獲利、虧損，故有「
    連動」之名。鑑於此種投資方式之特殊性，一般投資大眾因
    多不具備投資該商品之專業知識及資訊，有賴於收受報酬而
    受委託從事此投資之受託人（金融機構），向委託人詳細告
    知及說明，俾利委託人得充分知悉投資之利潤與須承擔之風
    險，進而考量是否投資，若受託人未盡此告知及說明義務，
    難認其已盡善良管理人之注意義務。
  (三)經查：
  1.證人即被告銀行理專廖嘉薇到庭結證稱：「（原告法定代理
    人問：你們第一次到我公司，我有講說我這個錢為何不去買
    股票，因為這個錢是天龍公司所有，賺錢是天龍公司所有，
    虧錢是我要賠，是否如此？）有」、「（原告法定代理人問
    ：既然我有講這個話，我是否有告訴你我一定要百分之百保
    本才可以投資？）有，但是我推薦他的是如果發行機構不發
    生違約的情形，到期是百分之百返還本金」等語明確（見本
    院訴字卷第85頁），是原告主張：證人廖嘉薇於95年2月22
    日到原告公司招攬理財生意時，原告法定代理人曾表明：資
    金為原告公司所有，其不作有風險的投資，因投資若順利賺
    錢屬原告公司所有，若投資失敗，其卻要負擔損失，一定要
    百分之百保本才可以投資乙節，應可採信。惟系爭連動債產
    品說明書貳、【產品之相關投資風險】第5點約定：「信用
    風險（發行機構或保證機構無法履行清償責任風險）委託人
    （即原告）須承擔本債券發行或保證機構之信用風險；而『
    信用風險』之評估，完全端視委託人對於債券發行或保證機
    構之信用評等價值之評估；亦即保本或保息係由發行或保證
    機構所承諾，而非受託人（指被告）之承諾或保證…」（見
    本院審訴字卷第21頁），是以原告投資系爭連動債，必須承
    擔發行機構或保證機構無法履行清償責任之信用風險（而該
    風險嗣因美國雷曼兄弟公司聲請破產已確實發生），被告並
    未承諾或保證返還原告100％投資本金，故投資系爭連動債
    所須承擔之風險，顯與原告法定代理人先前所表示「一定要
    百分之百保本才可以投資」之情有所不同，而證人廖嘉薇知
    悉原告對投資標的之要求（須百分之百保本），卻仍向原告
    推薦投資系爭連動債，原告並因之決定投資致受有投資本金
    無法取回之損害，除非被告事前已將系爭連動債相關資訊及
    風險對原告為清楚之說明及告知，俾利原告能正確評估其獲
    利與風險，進而決定是否投資，否則即難認被告已盡善良管
    理人之注意義務。
  2.被告辯稱：依原告簽立之系爭連動債產品說明書內容觀之，
    應可理解系爭連動債之發行機構及保證機構並非被告，而係
    分別為「美國雷曼兄弟財務公司」及「美國雷曼兄弟公司」
    ，且須在發行機構或保證機構不發生違約之前提下，到期時
    由發行機構或保證機構返還100％原始投資本金，即保本或
    保息係由發行或保證機構所承諾，被告僅依原告指示受託投
    資系爭連動債，並不保證信託本金及最低收益率，原告法定
    代理人係大學法律系畢業，經商有成、經驗豐富，自無不能
    充分瞭解產品說明書各項約定之理等語。原告則稱：產品說
    明書許多細小文字理專並未說明，原告法定代理人也沒有辦
    法一一去看，章是原告法定代理人拿給理專去蓋的，理專認
    為有需要蓋的地方就蓋，並不表示原告法定代理人有詳閱過
    ，原告也不知道內容等語。查：原告所稱：文件上的章是原
    告法定代理人拿給理專去蓋的，理專認為有需要蓋的地方就
    蓋乙節（見本院審訴字卷第75頁、訴字卷第33、38、67頁）
    ，被告對此未曾爭執，且與證人廖嘉薇到庭證稱：「…講完
    之後謝先生會叫會計拿印章來，我在大家的面前蓋章」等語
    （見本院訴字卷第84頁背面）相符，堪信為真，是系爭連動
    債產品說明書及產品特約事項上原告之大小章既為證人廖嘉
    薇所代蓋，則原告法定代理人對該等文件所記載之內容是否
    已詳閱並瞭解，即非無疑，何況原告法定代理人於97年時年
    近70歲，且自系爭連動債產品說明書及產品特約事項觀之（
    見本院審訴字卷第19至32頁），除產品說明書第1頁有以較
    大字體記載「本債券到期時發行或保證機構保證…」，相較
    之下，其餘內容文字均明顯細小且排列緊密，又多以金融專
    業術語表示，產品說明書自第5頁之後更全為英文，投資人
    非有專業金融背景，加上充分時間仔細閱讀，實難立即得以
    知悉重要內容，故尚難僅憑文件上有原告公司之大小章，即
    遽認原告法定代理人已就系爭連動債產品說明書及產品特約
    事項所載內容有所瞭解，而本件又無確切證據可認證人廖嘉
    薇已將系爭連動債產品說明書及產品特約事項所載內容詳盡
    告知原告法定代理人，是原告所稱：其不知上開文件內容等
    語，堪予採信，被告前開所辯，並非可採。
  (四)是以，證人廖嘉薇知悉原告對投資標的須百分之百保本之要
    求，卻仍向原告推薦投資與原告要求不符之系爭連動債，且
    本件不能認定被告事前已透過書面文件或證人廖嘉薇之解說
    ，將系爭連動債相關資訊及風險對原告為清楚之說明及告知
    ，使原告能正確評估其獲利與須承擔之風險，進而決定是否
    投資，難認被告已盡善良管理人之注意義務，原告因之決定
    投資系爭連動債，並致受有投資本金（信託財產）無法取回
    之損害，原告主張被告未盡善良管理人注意義務，應負賠償
    責任，洵屬有據。又原告投資系爭連動債美金17萬5千元，
    但前已受有配息美金1,797元，故可認原告所受損害為美金
    173,203元（175,000－1,797＝173,203）。
六、再按給付無確定期限者，債務人於債權人得請求給付時，經
    其催告而未為給付，自受催告時起，負遲延責任。其經債權
    人起訴而送達訴狀，或依督促程序送達支付命令，或為其他
    相類之行為者，與催告有同一之效力，民法第229條第2項規
    定明確。本件原告並未提出於起訴前已對被告有所催告之證
    明，依上規定，應認被告因原告起訴而收受訴狀後，始負遲
    延責任。從而，原告訴請被告應給付原告美金173,203元，
    及自起訴狀繕本送達之翌日即99年11月11日起至清償日止，
    按週年利率百分之5計算之法定遲延利息，為有理由，應予
    准許，逾此部分之請求，即非有據，應予駁回。
七、本件事證已臻明確，兩造其餘攻防方法及所提證據，業經審
    酌，核與本件判決結果無影響，爰不逐一論述，併此敘明。
八、據上論結，本件原告之訴一部為有理由，一部為無理由，依
    民事訴訟法第79條，判決如主文。
中    華    民    國   100    年    3     月    18    日
                  民事第六庭法  官  張文毓
以上正本係照原本作成。
如對本判決上訴，須於判決送達後20日內向本院提出上訴狀（須
附繕本）。
如委任律師提起上訴者，應一併繳納上訴審裁判費。
中    華    民    國   100    年    3     月    23    日
                              書記官  賴敏慧